【裁判字號】    96,訴,71
【裁判日期】    970109
【裁判案由】    確認抵押權不存在等
【裁判全文】
臺灣宜蘭地方法院民事判決                96年度訴字第71號
原      告  甲○○
訴訟代理人  李蒼棟律師
被      告  臺灣新光商業銀行股份有限公司
法定代理人  乙○○
訴訟代理人  丁○○
            丙○○
被      告  己○○
上列當事人間請求確認抵押權不存在等事件，本院於96年12月26
日言詞辯論終結，判決如下：
    主  文
原告之訴駁回。
訴訟費用新台幣萬陸仟陸佰肆拾元由原告負擔。
    事  實  及  理  由
一、原告起訴意旨：
(一)、緣原告經被告台灣新光商業銀行股份有限公司（下稱新光銀
    行）所僱用之北二房貸區域中心房貸服務專員即被告己○○
    之招攬，於民國95年3月8日將申請抵押貸款所需資料交付被
    告己○○，並應被告己○○之指示填寫數份文件，擬以原告
    所有門牌宜蘭縣礁溪鄉○○路96號 2樓之17房屋及其坐落之
    土地供擔保，向被告新光銀行之宜蘭分行貸款新台幣（下同
    ）300 萬元。嗣原告申領上開房地之登記謄本，得悉上開房
    地已於95年 3月13日完成抵押權設定登記後，去函催請被告
    新光銀行之宜蘭分行撥款，事後被告新光銀行之宜蘭分行雖
    辯稱該筆300 萬元貸款已撥入原告在該分行所開立之活期儲
    帳戶。惟原告從未去過被告新光銀行之宜蘭分行，更未曾自
    被告新光銀行之宜蘭分行取得活期存摺，根本無法領取被告
    新光銀行之宜蘭分行所稱之貸款，且事實上原告確亦未取得
    分文，故被告新光銀行所稱已撥貸之款項，實為被告己○○
    擅自提領。原告既未自被告新光銀行取得任何貸款，二者間
    並無債權關係存在，故原告自得訴請確認抵押債權不存在，
    並請求塗銷抵押權。爰為先位聲明：(1)確認原告與被告新光
    銀行間就坐落宜蘭縣礁溪鄉○○段1338地號土地，應有部分
    1569/100000，及其上門牌為同鄉○○路96號2樓之18（建號
    3584）房屋所有權全部（下稱系爭動產），以宜蘭地政事務
    所95年宜登字第042260號收件所設定權利價值本金最高限額
    360萬元，期間自95年3月10日至145年 3月9日之抵押權（下
    稱系爭抵押權）之債權不存在；(2)被告新光銀行應將上開抵
    押權登記予以塗銷。
(二)、又如被告新光銀行之宜蘭分行所指之該活儲帳戶係被告己○
    ○利用原告所填載之文件而開立，並經查明被告新光銀行之
    宜蘭分行確已撥入300 萬元，而經鈞院認定原告與被告新光
    銀行之抵押債權，然乃因被告己○○未將該活儲存摺交付原
    告，反擅自予以提領，已屬對原告權利之侵害。為此本於侵
    權行為之規定，依民法第184 條請求被告己○○賠償原告新
    台幣300 萬元，及按被告新光銀行貸款利息利率計算之損害
    ，並因被告己○○為被告新光銀行之受僱人，爰併依民法第
    187條第1項之規定，請求被告新光銀行應與被告己○○連帶
    賠償原告前開損害。爰為備位聲明：被告新光銀行與被告己
    ○○應連帶給付原告300萬元，及自95年3月14日起至清償日
    止，按被告新光銀行貸款予原告之利率計算之利息。
二、被告新光銀行及己○○答辯意旨：
(一)、緣原告乃因購車所需，於95年 3月間將填妥之借款申請書及
    個人資料表」交付被告新光銀行之受僱人即另名被告己○○
    ，擬以其所有之系爭房地為擔保，向被告新光銀行借款300
    萬元，並書立抵押權設定契約書，將系爭不動產設定最高限
    額360 萬元之最高限額抵押權予被告新光銀行，登記在案。
    原告於95年 3月間向被告新光銀行之宜蘭分行申請開立帳號
    第000000000000號存款帳戶（下稱系爭帳戶），並有原告簽
    署之「存款業務往來申請書」及「約定條款確認書（個人戶
    ）」足證。原告並於同月邀同訴外人戊○○擔任連帶保證人
    ，一同簽訂300 萬元之借款契約書，並約定借款金額撥入系
    爭帳戶內。被告新光銀行於核定原告之貸款後，乃於95年3
    月14日依原告之指示，將借款300萬元撥入系爭帳戶。
(二)、原告主張未曾至被告新光銀行宜蘭分行，故未曾在該行開立
    任何帳戶，並不實在。蓋依金融實務上，客戶於銀行開戶之
    方式，可分為臨櫃開戶及非臨櫃開戶，非臨櫃開戶主要目的
    是基於服務客戶之宗旨，使工作繁忙或其他事由致未能於營
    業時間親臨銀行辦理開戶者，由銀行人員至客戶指定地點辦
    理開戶申請作業，此種開戶方式亦為金融主管機關所允許。
    本件原告因業務繁忙不克至營業單位辦理存款開戶作業，故
    由被告己○○至原告辦公地點辦理系爭帳戶申請作業。當時
    原告除提供身分證及健保卡供被告新光銀行查證外，並書立
    如前所述之「存款業務往來申請書」及約定條款確認書（個
    人戶）」等文書。故原告主張未開立系爭帳戶，與事實不符
    。
(三)、原告主張未曾領取300 萬元借款，亦非事實。系爭借款確實
    經被告新光銀行於95年 3月14日依原告之指示撥入系爭帳戶
    無誤，有存摺存款對帳單可證。該借款並經原告於同日提領
    2,700,040 元，全數匯入訴外人裕博汽車股份有限公司（下
    稱裕博公司）於萬泰商業銀行羅東分行第000000000000號存
    款帳戶內以支付原告購車之價金，有原告蓋用系爭帳戶約定
    印鑑之取款憑條及匯款申請書足參。且原告購買之汽車（車
    號5196-FR）亦於95年3月17日過戶予原告，並經原告於95年
    10 月14日向監理機關申請換發行車執照在案。
(四)、綜上，原告與被告新光銀行間確實存在300 萬元之借款債權
    ，且原告尚未清償，並為系爭抵押權擔保效力所及，故原告
    先位聲明請求塗銷系爭抵押權，並無理由。爰為先位之訴答
    辯聲明：請求駁回原告之訴。
(五)、原告另提備位聲明，主張因被告己○○不法侵害其權利，被
    告新光銀行應與被告己○○連帶賠償部分，亦無理由。蓋被
    告新光銀行乃依原告親蓋約定印鑑之取款條及匯款申請書，
    按原告指示將2,700,040 元之款項匯入訴外人裕博公司之帳
    號，何來不法侵害原告權利；且原告匯款目的在於清償購車
    價金，而原告亦已取得該車之所有權，則原告焉受有損害。
    故原告備位之請求，亦無理由。(1)請求駁回原告之訴；(2)如
    受不利判決，願供擔保請准宣告免為假執行。
三、本件兩造不爭執之事實，為：原告於95年3月間因欲貸款，
    而經被告新光銀行所僱用之被告己○○與原告接洽，於96年
    3月8日將申請抵押貸款所需資料交付被告己○○，並應被告
    己○○之指示填寫數份文件，擬以原告所有門牌宜蘭縣礁溪
    鄉○○路96號 2樓之17房屋及其坐落之土地即系爭不動產供
    擔保，向被告新光銀行之宜蘭分行貸款300 萬元。嗣系爭不
    動產已於95年 3月13日完成抵押權設定登記，及被告新光銀
    行於95年3月14日將300萬元匯入以原告名義開立之於該銀行
    宜蘭分行第000000000000號存款帳號帳戶內
四、本件兩造之爭點，經兩造確認為(一)兩造間之系爭抵押債權是
    否存在？(二)系爭借款被告新光銀行是否確已給付原告？被告
    新光銀行是否應（依侵權行為之規定）與被告己○○對原告
    負損害賠償責任？茲認定如下：
(一)、本件兩造就於95年 3月間，原告因欲辦理貸款事宜，而經被
    告新光銀行之受僱人即被告己○○接洽，並擬以原告所有系
    爭不動產供借款300萬元之擔保，而於96年 3月8日將申請抵
    押貸款所需資料交付被告己○○，且嗣系爭不動產亦確已設
    定最高限額360 萬元之抵押權予被告新光銀行等情，既無爭
    執，則本院所應認定者，即為系爭300 萬元之借款即抵押債
    權，是否業經被告新光銀行交付原告，而對原告有該300 萬
    元之消費借貸之債權存在。查：本件原告與被告己○○接洽
    辦理系爭貸款事宜時，據原告自認曾於被證一之「借款申請
    及個人資料表（個授業務專用）」、被證三之「約定條款確
    認書（個人戶）」及「存款業務往來申請書」、被證四之「
    借款契約書」等文件上簽名，故該等文書自均足認定為真正
    。而前開被證三之「約定條款確認書（個人戶）」及「存款
    業務往來申請書」，乃為向被告新光銀行申請開立存款帳戶
    之用，此亦為原告所不爭執，原告復自認知悉該資料是開戶
    所需資料，因被告己○○表示貸款會撥入伊幫其開之帳戶等
    語（卷第118頁），是以苟被告新光銀行業將系爭300萬元貸
    款撥入被告己○○為原告以原告之名義於被告新光銀行所開
    立之帳戶內，即可認被告新光銀行已為系爭300 萬元貸款之
    給付，不因原告是否曾親自至被告新光銀行或其分行辦理，
    而有差異。查本件被告新光銀行已於95年3月14日撥入300萬
    元予原告於該銀行所設立之000000000000號帳戶內，有被告
    提出之存摺存款對帳單（即被證五，卷第46頁）可證，而此
    款項乃被告新光銀行貸與原告之借款，且為系爭抵押權（最
    高限額抵押權）擔保之範圍內之債權，故原告主張系爭抵押
    權之債權不存在，即無理由。是以原告先位聲明請求判決確
    認系爭抵押權之債權不存在，並請求塗銷系爭抵押權，並無
    理由。
(二)、系爭300 萬元貸款確已撥入原告在被告新光銀行所開立之帳
    戶，業如前述，則再應認定者，為系爭300 萬元是否確遭被
    告己○○擅自提領，而對於原告為不法之侵害，使被告新光
    銀行應依侵權行為之規定與被告己○○連帶對原告負賠償責
    任。查：
１、查系爭300 萬元於撥入原告於新光銀行所開立之前開帳戶後
    ，同日即匯出2,700,040 元予訴外人裕博汽車之帳戶，為兩
    造所不爭執。就此原告主張乃被告己○○未經原告之同意擅
    自所為。然查，被告新光銀行自原告前開帳戶匯出2,700,04
    0 元，乃依被證七之「取款憑條」及「匯款申請書」（卷第
    51、52頁）為之，而原告自認該等「取款憑條」及「匯款申
    請書」之印鑑為其所有，然主張乃遭被告己○○所冒用。按
    當事人主張有利於己之事實者，就其事實有舉證之責任。民
    法第277 條定有明文。又按印章由本人或有權使用之人蓋用
    為常態，由無權使用之人蓋用為變態，主張該變態事實之當
    事人，應負舉證責任（最高法院90年度台上字第2308號判決
    意旨參照）。本件被告否認被告己○○曾未經原告同意蓋用
    原告之印鑑於前開「取款憑條」及「匯款申請書」上，抗辯
    稱乃被告己○○依原告之指示填寫該等文書後，由原告親自
    用印其上，則揆諸前揭說明，自應由原告就此部分之事實，
    負舉證之責。就此原告雖提出證人戊○○為反證，然證人戊
    ○○為系爭借款之連帶保證人，且為原告之夫，於本件訴訟
    之利害關係與原告一致，殊難認其證詞與事實完全相符而無
    偏頗。而除此之外原告復未就此部分主張提出其他證據以佐
    其說，則原告此部分主張，尚難採信，應認被告之抗辯為有
    理由。
２、原告復主張系爭借款依取款憑條所示係於95年 3月14日上午
    11時許匯款予訴外人裕博公司，然斯時原告尚未至欲購買之
    汽車原車主處看車，原告是在當天下午始前往看車，顯然尚
    未就該汽車成立買賣契約，故不可能同意在之前即匯出買車
    價款等語。查原告之主張，固經證人陳令緯（該汽車實際上
    之原車主）證稱該車是在兩年前伊要將車賣掉，有兩位中古
    車商帶一對夫妻（並稱應該就是原告夫妻）至桃園來看來車
    ，其後中古車商就以現金200 萬元向伊購買該車，就將車開
    走，時間應該是在當天下午 4點多等語可佐（詳本院96年12
    月11日言詞辯論筆錄）。然原告於收受系爭汽車後，已於95
    年 3月17日辦理行車執照所有人之變更，有交通部公路總局
    新竹區監理所桃園監理站函履本院之該站96年 8月20日竹監
    桃字第0960016813函及所附汽 (機)車過戶登記書可稽（本
    院卷第81、82頁），並於95年10月14日申請換發行車執照，
    有被告提出之汽車車籍查詢資料可參（即被證八，卷第53頁
    ），且現仍由原告使用中，足認原告確已買得該汽車並允為
    受領。佐以依前述證人所述，系爭汽車乃由中古車商向證人
    陳令緯購得後，再轉買予原告，則原告如就系爭汽車之實際
    型號與其所認知（車型實為賓士320 款，原告及證人戊○○
    稱認知為賓士350 款）之型號有所不同，衡情應向中古車商
    為法律上之請求，然於本件原告並未提出任何其依法向中古
    車商為請求之資料，實難認原告就系爭汽車之買賣過程有何
    保留，亦難認原告就前開購車之款項匯出之事宜曾為不同意
    或其他保留之表示。
３、從而，本件既無證據證明被告己○○曾冒用原告之印鑑蓋用
    前開「取款憑條」及「匯款申請書」，則原告主張被告己○
    ○不法侵害其權利，即不可採。而被告新光銀行依前開文書
    為款項之匯出，亦係依原告之指示而為，亦無何侵害原告權
    利之可言。故本件被告己○○既未對原告有何侵權行為，則
    原告備位請求被告應連帶賠償其損害，亦無理由。
五、綜上，本件系爭抵押權所擔保之債權確屬存在，且被告己○
    ○亦無對原告有不法侵害其權利或利益之情事，則原告先位
    聲明請求確認系爭抵押債權不存在並請求塗銷系爭抵押權，
    及備位聲明請求被告連帶賠償原告300 萬元及與貸款利息同
    額之損害，均無理由，應予駁回。
六、本件事證已臻明確，兩造所為其餘攻擊防禦方法及舉證，經
    審酌後認均與結論不生影響，爰不一一論列，附此敘明。
七、結論：原告之訴為無理由，依民事訴訟法第78條判決如主文
    。
中    華    民    國    97    年    1     月    9     日
                  臺灣宜蘭地方法院民事庭
                      法  官  張軒豪
正本與原本無異。
如不服本判決須於判決送達後20日內提出上訴狀（須附繕本）。
中    華    民    國    97    年    1     月    10    日
                      書記官  詹玉惠


司法院資訊處製作；財團法人民間司法改革基金會備份。
